臺灣臺北地方法院民事判決
110年度訴字第6920號
原      告  劉文良  
訴訟代理人  劉川淵律師
被      告  王曉微  


訴訟代理人  王羚蘊  

            蔡明和律師
上列當事人間請求返還借款事件，本院於民國111年3月14日言詞
辯論終結，判決如下：
    主  文
原告之訴及假執行之聲請均駁回。
訴訟費用由原告負擔。
    事實及理由
壹、程序部分：
　　按訴狀送達後，原告不得將原訴變更或追加他訴，但請求之
    基礎事實同一者，不在此限，民事訴訟法第255條第1項第2
    款定有明文。原告原於支付命令聲請狀請求被告應給付原告
    新臺幣（下同）80萬元，及自民國100年4月27日起至清償日
    止，按年息5%計算之利息（見本院110年度司促字第14326號
    卷下稱司促卷第9頁）。嗣於110年12月27日具狀變更聲明為
    ：㈠被告應給付原告80萬元，及自100年4月27日起至清償日
    止，按年息5％計算之利息；㈡願供擔保，請准宣告假執行（
    見本院訴字卷第73頁）。經核原告追加假執行之聲請，與原
    訴請求之基礎事實同一，揆諸前揭法條規定，原告所為訴之
    變更追加，核予上述規定相符，應予准許。
貳、實體部分：
一、原告起訴主張：被告為伊友人即訴外人王嘉瑋（原名：王清
    重）之女，其於任職隆達電子股份有限公司（下稱隆達公司
    ）期間，欲認購隆達公司股票而有資金需求，因此向伊借款
    新臺幣（下同）80萬元（下稱系爭借款），約定1年後返還
    ，被告並指定伊將該筆款項直接匯入隆達公司之員工認股帳
    戶，伊已於99年4月27日前往彰化商業銀行三峽分行匯款80
    萬元至上開帳戶。惟於約定借款期限屆至前，被告均未與伊
    聯絡還款事宜，故伊於100年4月25日請王嘉瑋代為轉達催告
    之意，請求被告儘速返還借款，王嘉瑋並已簽名回覆表示已
    通知被告，詎被告迄今未為清償，亦自得請求被告清償系爭
    借款。又縱認兩造間不存在系爭借款之合意，惟被告取得前
    開80萬元匯款，用以認購隆達公司股票（下稱系爭股票），
    乃無法律上原因而受有利益，亦應負返還上開款項之責。爰
    依民法第478條消費借貸之法律關係、及民法第179條規定，
    提起本件訴訟等語。並聲明：㈠被告應給付原告80萬元及自1
    00年4月27日起至清償日止，按年息5%計算之利息。㈡願供擔
    保，請准宣告假執行。
二、被告則以：伊並不認識原告，系爭借款係伊父親王嘉瑋向原
    告所借，匯款資料亦係由王嘉瑋提供，兩造間並無借款之合
    意。又伊因任職於隆達公司，得以員工身分認股公司股票，
    王嘉瑋遂委託伊買進系爭股票，而系爭股票買進後存入證券
    公司之存摺及印章均由王嘉瑋持有支配，且系爭股票賣出後
    款項亦全數匯回王嘉瑋所經營之睿綸水電有限公司。而王嘉
    瑋稱系爭借款除有給付利息予原告外，訴外人藍素真即王嘉
    瑋之配偶另於100年1月31日簽發83萬元之支票予原告以清償
    系爭借款，足見伊並非系爭借款之借用人。至原告固主張其
    有委請王嘉瑋催告伊還款云云，實係因王嘉瑋當時為向原告
    調借資金才同意簽署，自不足以證明兩造間有系爭借款之合
    意，故原告請求伊返還借款，自屬無據等語。並聲明：㈠原
    告之訴駁回。㈡如受不利判決，願供擔保請准宣告免為假執
    行。
三、原告主張被告向其借款80萬元，於100年4月27日約定之清償
    期屆至後，迄今仍未清償，原告自得依消費借貸之法律關係
    ，請求被告清償系爭借款；縱認兩造間無借貸關係存在，然
    被告無法律上原因收受上開匯款，亦應負返還不當利益之責
    等情，為被告所否認，並以前揭情詞置辯，是本件之爭點厥
    為：㈠原告依消費借貸法律關係請求被告返還80萬元借款有
    無理由？㈡原告依不當得利之法律關係請求被告返還80萬元
    有無理由？茲分別述析如下：
  ㈠原告依消費借貸之法律關係請求被告返還80萬元借款有無理
    由？
　⒈按當事人主張有利於己之事實者，就其事實有舉證之責任，
    民事訴訟法第277條本文定有明文。次按稱消費借貸者，謂
    當事人一方移轉金錢或其他代替物之所有權於他方，而約定
    他方以種類、品質、數量相同之物返還之契約；借用人應於
    約定期限內，返還與借用物種類、品質、數量相同之物，未
    定返還期限者，借用人得隨時返還，貸與人亦得定1個月以
    上之相當期限，催告返還，民法第474條第1項、第478條分
    別定有明文。再按稱消費借貸者，於當事人間必本於借貸之
    意思合致，而有移轉金錢或其他代替物之所有權於他方之行
    為，始得當之。是以消費借貸，因交付金錢之原因多端，除
    有金錢之交付外，尚須本於借貸之意思而為交付，方克成立
    。倘當事人主張與他方有消費借貸關係存在者，自應就該借
    貸意思互相表示合致及借款業已交付之事實，均負舉證之責
    任，其僅證明有金錢之交付，未能證明借貸意思表示合致者
    ，仍不能認為有該借貸關係存在（最高法院98年度台上字第
    1045號判決意旨參照）。本件原告主張兩造間有消費借貸關
    係存在，既為被告所否認，揆諸上開法律規定及判決意旨，
    自應由原告就兩造間具有借貸合意此一有利於己之事實，負
    舉證責任。
　⒉查原告主張被告透過其父親王嘉瑋向原告借款乙情，固據提
    出彰化銀行匯款回條聯、及王嘉瑋簽名之文件為證（見司促
    卷第11-13頁），然證人王嘉瑋則到庭證稱：99年4月27日伊
    向原告借款80萬元買股票，係因伊女兒（指被告）剛至隆達
    公司上班，原告說伊買隆達公司股票，伊女兒比較有面子，
    所以伊跟原告借錢，利息3分，每個月清償利息2萬4,000元
    ，伊跟原告借錢有好幾筆，均已清償完畢。被告之匯款資料
    是伊提供給原告的，被告並不認識原告，且被告剛畢業，原
    告不可能借她錢等語（見本院卷第81-82頁），並提出其還
    款予原告之存款憑條多紙為證（見本院卷第105-107頁），
    亦無法排除本件為利益第三人契約之可能，自難逕認兩造就
    系爭借款有借貸意思互相表示合致之情事。況系爭股票既係
    供隆達公司員工認股，而指定匯入該公司員工認股專戶購買
    ，則原告所為匯款縱係以被告名義為之，亦與常理無悖，自
    不得單憑上開80萬元款項之匯款人姓名記載為被告，即認兩
    造間成立金錢消費借貸契約甚明。至原告提出之催告文件上
    記載：請王曉微小姐歸還購買股票款80萬元（100年4月27日
    已滿1年），如不處理依法處理。由王清重先生轉達等語，
    然證人王嘉瑋則證稱：是原告叫伊簽名的，伊也不知道為何
    原告叫被告還錢等語（見本院卷第81頁），是由證人王嘉瑋
    上開證述，實難認被告有於99年間透過王嘉瑋向原告借款，
    且衡情如原告確與被告本人成立金錢消費借貸契約，何以須
    另透過王嘉瑋代向被告為還款之催告，此情亦屬可疑，是被
    告抗辯其不認識原告等語，應堪採信。
　⒊再者，被告所開立之證券存摺於99年7月27日、同年8月9日、
    同年8月11日、同年10月7日及同年10月27日匯入出售隆達股
    票之交割款30萬6,140元、29萬9,570元、5萬6,748元、2萬8
    ,365元及12萬465元後，旋於99年7月27日、同年8月10日、
    同年8月12日、同年10月11日及同年10月27日匯出款項30萬
    元、30萬元、8萬5,000元、12萬465元、及10萬5,000元，其
    中除12萬465元外，其餘款項均係匯入睿綸水電有限公司帳
    戶，上情有被告提出之國泰世華銀行證券活期儲蓄存款存摺
    內頁、睿綸水電有限公司存戶交易明細資料、取款憑條及匯
    出匯款憑證在卷為憑（見本院卷第17-20頁、第97-103頁）
    ，是被告抗辯其並未使用原告匯入之款項云云，亦堪信採。
    此外，原告復未提出其他證據證明兩造間確有達成消費借貸
    合意，則原告依消費借貸法律關係請求被告返還借款80萬元
    本息，即屬無據。 
　㈡原告依不當得利之法律關係請求被告返還80萬元有無理由？
    按民法第179條規定：「無法律上之原因而受利益，致他人
    受損害者，應返還其利益。雖有法律上之原因，而其後已不
    存在者，亦同。」。又主張不當得利請求權存在之當事人，
    對於不當得利請求權之成立，應負舉證責任，即應證明他方
    係無法律上之原因而受利益，致其受有損害。如受利益人係
    因給付而得利時，所謂無法律上之原因，係指給付欠缺給付
    之目的。故主張該項不當得利請求權存在之當事人，應舉證
    證明該給付欠缺給付之目的。此有最高法院103年度台上字
    第2198號、最高法院100年度台上字第899號裁判可參照。查
    本件原告主張被告受領80萬元之利益，不具有法律上原因，
    得依不當得利法律關係，請求被告返還云云，為被告所否認
    ，自應由原告舉證其給付欠缺給付目的，惟證人王嘉瑋證稱
    系爭借款係其為購買系爭股票所借，並由原告以被告名義匯
    入隆達公司員工認股專戶等語，業如前述，且核與原告主張
    之借款目的亦屬相符，尚難認原告之給付欠缺目的。此外，
    原告復未能舉證以實其說，自難為其有利之認定。是原告本
    於不當得利之法律關係，請求被告返還80萬元本息，仍非可
    採。
五、綜上所述，原告所舉證據不足以證明兩造間有消費借貸關係
    存在，亦未能證明原告之給付欠缺目的，是其依消費借貸及
    不當得利之法律關係，請求被告給付80萬元，及自100年4月
    27日起至清償日止，按週年利率百分之5計算之利息為無理
    由，應予駁回。
六、本件事證已臻明確，兩造其餘主張、陳述及所提之證據暨攻
    擊防禦方法，經本院斟酌後，核與本件判決結果不生影響，
    爰不一一論述，附此敘明。
七、訴訟費用負擔之依據：民事訴訟法第78條。 　
中　　華　　民　　國　　111 　年　　4 　　月　 　8　　日
                  民事第一庭    法　官　吳佳薇
以上正本係照原本作成。
如對本判決上訴，須於判決送達後20日內向本院提出上訴狀。如
委任律師提起上訴者，應一併繳納上訴審裁判費。
中　　華　　民　　國　　111 　年　　4 　　月　　 8　　日
                                書記官　陳弘毅